【裁判字號】    91,訴,961
【裁判日期】    920124
【裁判案由】    有關懲戒事務
【裁判全文】
高雄高等行政法院裁定                              九十一年度訴字第九六一號
    原      告  甲○○
    訴訟代理人  丙○○
    被      告  海軍技術學校            送達地址：左營郵政九○二三六號信箱
    代  表  人  乙○○  校長
右當事人間因有關懲戒事務事件，原告不服國防部中華民國九十一年九月四日九十一
鎔鉑訴字第○九五號訴願決定，提起行政訴訟。本院裁定如左：
    主  文
原告之訴駁回。
訴訟費用由原告負擔。
    理  由
一、按起訴不合程式或不備其他要件者，法院應以裁定駁回之，行政訴訟法第一百零
    七條第一項第十款定有明文。
二、本件原告起訴意旨略以：原告於民國（下同）八十五年八月一日至八十九年九月
    一日任職被告（即海軍技術學校）動力系統部電機工程組上校組長期間，因原告
    遺失職務上持有之表面黏著機，經被告核定記過乙次之處分。惟因原懲處顯不合
    宜，應予修正，被告乃於九十年十月三十日以（九十）握行字第三四○四號令註
    銷前記過乙次處分，另以同年月日（九十）握行字第三四○五號令核定原告記大
    過乙次之處分。原告不服，提起申訴，經被告以九十一年五月十七日（九一）握
    政字第一四八六號函回覆未獲變更，原告繼而提起訴願，請求將被告前開（九十
    ）握行字第三四○四號令及（九十）握行字第三四○五號令撤銷，亦遭不受理決
    定駁回，遂提起本件行政訴訟主張：依訴願法第八十條及行政程序法第一百十七
    條之規定，撤銷或變更該行政處分如對公益有重大危害、或受行政處分之人之信
    賴利益顯然較行政處分撤銷或變更所欲維護之公益更值得保護，縱然是違法或不
    當之行政處分仍有「實質存續力」，原處分機關或其上級機關應受拘束，不得加
    以撤銷或變更，則原告於九十年五月十四日受被告核定「記過」乙次起，已合法
    生效，且無前述法律所規定違法、不當原因，是被告事後註銷該記過處分，即屬
    非法。再者，被告發布對原告改為「記大過」處分，更是違反「一事不再理」、
    「更不利決定禁止」及「誠實信用原則」等之一般法律原則，致使原告當年考績
    列為乙等、考績獎金減半、被選任駐外採勤官、轉任海巡署任職及其他權益喪失
    ，而據陸海空軍懲罰法第二十二條規定「對撤職或管訓處分，被懲罰人如有不服
    ，得向上級申訴。」至於受其他處分如本案「記過」變更為「記大過」處分，致
    權益受損，基於「無特別法規定時，仍應適用普通法」之原則、與司法院釋字第
    四三○號解釋意旨，本案即有訴願法及行政訴訟法之適用；又司法院釋字第二四
    三號及第四三○號解釋與本案爭執之基礎原因、事實迥異，自不能比附援引，而
    請求撤銷被告（九十）握行字第三四○四號令註銷前記過乙次處分及（九十）握
    行字第三四○五號令核定原告記大過乙次之處分及其訴願決定等語。
三、查原告主張上開事實，固據提出被告九十年五月十四日（九十）握行字第一三二
    一號令、九十年十月三十日（九十）握行字第三四○四號令、及九十年十月三十
    日（九十）握行字第三四○五號令附卷為證。惟按「中央或地方機關依公務人員
    考績法或相關法規之規定，對公務員所為之免職處分，直接影響其憲法所保障之
    服公職權利，受處分之公務員自得行使憲法第十六條訴願及訴訟之權。‧‧‧。
    至公務人員考績法之記大過處分，並未改變公務員之身分關係，不直接影響人民
    服公職之權利，上開各判例（改制前行政法院五十一年度判字第三九八號判例、
    五十三年度判字第二二九號判例、五十四年度裁字第十九號判例、五十七年度判
    字第四一四號判例）不許其以訴訟請求救濟，與憲法尚無牴觸。」、「憲法第十
    六條規定人民有訴願及訴訟之權，人民之權利或法律上利益遭受損害，不得僅因
    身分或職業關係，即限制其依法律所定程序提起訴願或訴訟。因公務員身分受有
    行政處分得否提起行政爭訟，應視其處分內容而定，迭經本院解釋在案。軍人為
    廣義之公務員，與國家間具有公法上之職務關係，現役軍官依有關規定聲請續服
    現役未受允准，並核定其退伍，如對之有所爭執，既係影響軍人身分之存續，損
    及憲法所保障服公職之權利，自得循訴願及行政訴訟程序尋求救濟，‧‧‧。」
    分別為司法院釋字第二四三號、及第四三○號解釋所明示。而公務員與其服務主
    體，即國家或地方自治團體間之法律關係，簡稱公務員關係，公務員關係向來視
    為典型之所謂特別權利關係，以示有別於人民與國家或地方自治團體間之一般權
    利關係，且涵蓋公務員關係、軍人關係、學生與學校關係、人犯與監獄及其他營
    造物利用關係，強調忠實與服從、權力與志願為其表徵，進而排除法律保留之適
    用，然特別權利關係事項不得爭訟之藩籬，業經大法官以多號解釋加以突破，例
    如前述二號解釋對公務員受有處分時，是否許其提起行政訴訟，以「是否改變公
    務員身分關係，直接影響其服公職的權利」為判斷尺度，則記大過處分而未達免
    職程度者，尚未改變公務員身分關係，不直接影響服公職權利，仍不得提起行政
    訴訟；且上級機關所發布之職權命令，並非影響公務員身分之不利處分，公務員
    不得對之爭訟至明。（參吳庚著行政法之理論與實務，第七版，頁二○四至二一
    五）揆諸前揭釋字所示，軍人為廣義之公務員，與國家間具有公法上之職務關係
    ，而其所受之處分須影響其軍人身分之存續，方得對之提起行政救濟，若僅是記
    大過之懲戒處分，即不在得行政救濟程序之範圍。是被告九十年十月三十日（九
    十）握行字第三四○五號令雖核定原告記大過之處分，自不得對之提起行政救濟
    程序，故原告提起本件訴訟主張撤銷被告九十年十月三十日（九十）握行字第三
    四○四號令註銷前記過乙次處分、及同月日（九十）握行字第三四○五號令核定
    原告記大過乙次之處分，雖自認權益受損，尚難許其提起行政爭訟以資救濟。從
    而原告訴稱「無特別法規定時，仍應適用普通法」之原則，本案仍有訴願法及行
    政訴訟法之適用、及司法院釋字第二四三號及第四三○號解釋與本案爭執之基礎
    原因、事實迥異，自不能比附援引云云，應係誤解。基此，訴願決定從程序上駁
    回，於法並無不合，原告復對之提起本件訴訟，即不備起訴要件，應以裁定駁回
    。本件原告之訴既不合法，則其餘實體上爭議事項，即無庸加以審究，併予敘明
    。
四、依行政訴訟法第一百零七條第一項第十款、第一百零四條，民事訴訟法第九十五
    條、第七十八條，裁定如主文。
中      華      民      國    九十二    年      一      月    二十四    日
                              高雄高等行政法院第四庭
                                          審判長法官    高秀真
                                          法      官    邱政強
                                          法      官    簡慧娟
右為正本係照原本作成。
如不服本裁定，應於裁定送達後十日內以書狀敘明理由，經本院向最高行政法院提出
抗告（須按對造人數附具繕本）；並應預繳送達用掛號郵票六份（每份三十四元）。
中      華      民      國    九十二    年      一      月    二十四    日
                                          法院書記官    周良駿


司法院資訊處製作；財團法人民間司法改革基金會備份。
